臺灣高等法院刑事判決　　　　　　　 100年度上易字第1062號
上　訴　人
即　被　告　顏鴻義
上列上訴人因詐欺案件，不服臺灣臺北地方法院99年度易字第35
85號，中華民國100年4月14日第一審判決（起訴案號：臺灣臺北
地方法院檢察署99年度偵字第25601 號），提起上訴，本院判決
如下：
    主  文
上訴駁回。
    事  實
一、顏鴻義明知社會上之詐騙案件層出不窮，且依一般社會生活
    之通常經驗，可預見將自己之金融卡併密碼等物品交付他人
    使用，極可能遭詐騙集團利用作為人頭帳戶，便利詐騙集團
    用以向被害人收取款項，遂行其詐欺取財之犯罪，竟仍容任
    所提供之帳戶可能被犯罪集團用以詐欺取財結果之發生，基
    於幫助他人實施詐欺取財犯罪之不確定故意，於民國（下同
    ）99年10月25日下午4 時15分許，在臺北市「臺北火車站南
    一門」附近，將其於99年6月1日所開立之臺灣銀行股份有限
    公司太保分行000000000000號帳戶金融卡及密碼，交予一真
    實姓名年籍不詳之成年男子。嗣即由該男子所屬之詐欺集團
    成員，以如附表所示方式，向高逸偉、林宜鈴、林壽美詐取
    款項匯入顏鴻義之前開帳戶後，旋即提領一空。嗣因高逸偉
    、林壽美等人發覺受騙報警，因而查獲前情。
二、案經高逸偉、林壽美訴由臺北縣政府警察局萬華分局報告臺
    灣臺北地方法院檢察署偵查起訴。
    理  由
一、證據能力部分：按被告以外之人於審判外之陳述，雖不符刑
    事訴訟法第159條之1至第159條之4規定，而經當事人於審判
    程序同意作為證據，法院審酌該言詞陳述或書面陳述作成時
    之情況，認為適當者，亦得為證據；當事人、代理人或辯護
    人於法院調查證據時，知有刑事訴訟法第159條第1項不得為
    證據之情形，而未於言詞辯論終結前聲明異議者，視為有前
    項之同意，刑事訴訟法第159條之1、159條之5第1、2項分別
    定有明文。本判決下列所引用之被告以外之人於審判外之陳
    述，業據檢察官及被告於言詞辯論終結前均未聲明異議，本
    院審酌各該證據資料製作、取得時之情況，亦無違法不當及
    證明力明顯過低之瑕疵，以之作為證據核屬適當，因認有證
    據能力，合先敘明。
二、訊據被告顏鴻義固供承開立前述銀行帳戶，並於上開時、地
    ，將帳戶之金融卡及密碼交付、告知予某真實姓名、年籍不
    詳之成年男子等事實，惟矢口否認有何詐欺取財之主觀認知
    ，辯稱係交付作為與公司結算款項之用，並未獲取分文，亦
    無幫助之意云云。
三、經查，前開事實業據被害人高逸偉、林壽美、林宜鈴指證渠
    等受詐騙轉帳匯款之情形在卷（詳如附表所示），並提出各
    該轉帳至被告帳戶之自動櫃員機交易資料及存摺影本為憑（
    見偵查卷第22頁、第33頁、第56頁），核與被告供承其交付
    帳戶金融卡及告知密碼予他人使用，暨該帳戶之交易紀錄記
    錄相符，復有臺灣銀行太保分行99年11月29日函暨檢附之被
    告帳戶交易明細可憑（見偵查卷第86至88頁），堪予認定。
    被告雖否認有何幫助詐欺取財犯行之認知，辯稱係為應徵工
    作而為交付云云。惟金融存款帳戶，事關存戶個人財產權益
    之保障，若與存戶之提款卡併密碼結合，重要性、私密性更
    形提高，除非本人或與本人具密切親誼關係者，難認有何正
    當理由可自由流通。稍具通常社會歷練與經驗法則之人，亦
    均有應妥為保管該等物品，縱有特殊情況，致須將該等物品
    交付與自己不具密切親誼之人時，亦必深入瞭解該他人之可
    靠性與用途，並慎重查證對方之真實年籍、聯絡方式等的認
    知。而臺灣地區目前詐騙行為橫行，此情於被告交付帳戶與
    本案詐騙集團成員時，已經報章、媒體與政府單位報導宣傳
    有年，一般具普通常識者均能知悉，被告自承具有高工電子
    科畢業之學歷（見原審卷第63頁背面），亦非愚昧之人，更
    無諉為不知之理。而正常之應徵工作，多至該公司商號之營
    業處所或其他徵才之固定場所，經一定流程予以面試、商談
    ，迨無約在「臺北車站南一門附近」見面後，逕行要求被告
    提供帳戶資料之可能。遑論被告自承其曾經任職於外勞人力
    仲介、至菲律賓共和國養鴨子、養豬、開過計程車、做過醫
    院看護、中藥送貨員、工地粗工等工作（見原審卷第63頁背
    面），顯非全無工作經驗之人，其對正常之求職流程當具一
    定認識，迨無毫不起疑並予防備之可能？再被告所辯約定其
    收款後存入帳戶，由公司計算扣除被告佣金後之餘款，自行
    提領云云（見被告100年6月9 日所提答辯資料），形同與公
    司共用帳戶，在被告同時交付金融卡及密碼之情形下，該不
    明身分之金融卡持有者，即可任意提領被告帳戶內之款項，
    對被告而言全無保障，更與常情有違。反觀詐欺正犯係為避
    免自金融機構帳戶之來源回溯追查其身分，而使用他人帳戶
    供被害人匯款及取贓，其對於所取得之金融機構帳戶等物是
    否確實可以利用，當具相當確認，亦無任意使用隨時可能遭
    原存款戶掛失之可能。蓋被告倘於交付帳戶後，旋即發覺詐
    騙而予掛失、報警，甚或逕行領取據為己有，將使詐欺集團
    人員無法取得其詐財所得。至於被告雖提出所謂求職之報紙
    分類廣告（見偵查卷第60頁），並聲請調閱其所使用之行動
    電話當日通聯紀錄，然此僅能證明被告當日曾經撥打分類廣
    告所載電話，尚無從認定被告交付金融卡及密碼之主觀認知
    與意圖，即難據為有利被告之認定。又前述詐欺集團成員確
    已詐得被害人之款項，亦詳前述，至於被告是否因其幫助行
    為而確實獲有利益，則無礙其幫助犯行之認定。另被告雖辯
    稱係主動至臺北市政府警察局萬華分局大理街派出所製作警
    詢筆錄，然亦自承早於警詢（99年10月30日）之前，即在99
    年10月27日接獲臺灣銀行告知前開帳戶業經列為警示帳戶之
    通知（見偵查卷第6 頁），是以被告誰詐欺集團之犯罪行為
    完成，並已接獲銀行通報後之到案說明舉動，既無阻止犯罪
    發生之效，亦難據為有利被告之反證。因認被告前開所辯，
    均不足採，本案之事證明確，被告犯行洵堪認定。
四、按刑法上之幫助犯，係指以幫助之意思，對於正犯資以助力
    ，而未參與實施犯罪之行為者而言（最高法院49年台上字第
    77號判例參照）。被告基於幫助他人犯罪之不確定故意，將
    其所有之中國信託帳戶提款卡及密碼等資料交付他人，供他
    人作為詐欺取財之用，而未參與詐欺犯行構成要件之實施，
    是核被告所為，係犯刑法第30條第1項前段、第339條第1 項
    之幫助詐欺取財罪，依刑法第30條第2 項之規定，應按正犯
    之刑減輕之。被告以一幫助行為，幫助詐欺集團成員先後對
    附表所示各該被害人詐欺取財，侵害數個財產法益，係以一
    行為觸犯數罪名，為想像競合犯，應依刑法第55條規定從一
    重之幫助詐欺取財罪論處（最高法院98年度台非字第30號判
    決意旨、臺灣高等法院暨所屬法院96年法律座談會研討結論
    參照）。原審以被告上述犯行，事證明確，援引刑法第30條
    第1項、第2項、第28條、第339條第1項、第41條第1 項前段
    、刑法施行法第1條之1等規定，並審酌被告犯罪之動機、目
    的、交付之金融機構文件數量、被害人遭詐情節、損失金額
    、暨被告犯罪後之態度等一切情狀，量處有期徒刑4 月，並
    諭知易科罰金折算標準，另說明被告犯本罪所用之金融卡已
    移轉所有權與詐騙集團，非屬被告所有，不於本件中諭知沒
    收之理由，其論罪科刑均屬允當。被告上訴仍執陳詞，否認
    犯罪，並主張原審判決違誤，均無理由，應予駁回。
據上論斷，應依刑事訴訟法第368條，判決如主文。
本案經檢察官曾俊哲到庭執行職務。
中    華    民    國  100    年    6    月    23    日
                  刑事第二十三庭審判長法  官  童有德
                                      法  官  陳祐治
                                      法  官  劉方慈
以上正本證明與原本無異。
不得上訴。
                                      書記官  李家敏
中    華    民    國  100    年    6    月    23    日
附表：
┌─┬───┬────┬─────────────┬──────┐
│編│被害人│ 時 間  │詐 欺 集 團 之 詐 術 方 法│ 匯款時間及 │
│號│      │        │                          │   金  額   │
├─┼───┼────┼─────────────┼──────┤
│一│高逸偉│99年10月│由某詐欺集團成員，以「WONG│99年10月26日│
│  │      │26日下午│O網購」賣家名義，撥打電話 │下午8時51分 │
│  │      │7時     │向高逸偉佯稱其網路購物分期│許，新臺幣21│
│  │      │        │設定錯誤，必須至提款機依指│,893元。    │
│  │      │        │示操作後更正。高逸偉不疑有│            │
│  │      │        │他，至新竹縣竹北市○○○路│            │
│  │      │        │之7-11便利商店，依詐欺集團│            │
│  │      │        │成員指示操作自動櫃員機而匯│            │
│  │      │        │款至被告帳戶。            │            │
├─┼───┼────┼─────────────┼──────┤
│二│林宜鈴│99年10月│由某詐欺集團成員，以「JAMM│99年10月26日│
│  │      │26日下午│I衣吧網購」賣家名義，撥打 │下午9時7分許│
│  │      │7時46分 │電話向林宜鈴佯稱其網購電腦│，新臺幣29,9│
│  │      │        │系統中毒，當日交易均以10倍│98元        │
│  │      │        │計價扣款，必須至提款機依指│            │
│  │      │        │示操作檢查是否遭誤扣款項。│            │
│  │      │        │林宜鈴不疑有他，依指示操作│            │
│  │      │        │後發覺款項匯至其他帳戶（與│            │
│  │      │        │被告無涉），詐欺集團成員乃│            │
│  │      │        │建議林宜鈴借其他人帳戶提款│            │
│  │      │        │卡辦理退款，於是林宜鈴向案│            │
│  │      │        │外人盧怡芳借得郵局提款卡後│            │
│  │      │        │，至「北科大郵局」依詐欺集│            │
│  │      │        │團成員指示操作自動櫃員機，│            │
│  │      │        │致由盧怡芳之郵局帳戶內匯款│            │
│  │      │        │至被告帳戶。              │            │
├─┼───┼────┼─────────────┼──────┤
│三│林壽美│99年10月│由某詐欺集團成員，以「奇摩│99年10月26日│
│  │      │26日下午│網路購物」賣家名義，撥打電│下午9時14分 │
│  │      │9時6分  │話向林壽美佯稱其網路購物之│許，新臺幣28│
│  │      │        │商品數量錯誤，必須至提款機│,028元      │
│  │      │        │依指示操作後更正。林壽美不│            │
│  │      │        │疑有他。按詐欺集團成員指示│            │
│  │      │        │操作自動櫃員機匯款共2筆， │            │
│  │      │        │其中1筆匯至被告帳戶。     │            │
└─┴───┴────┴─────────────┴──────┘